臺灣屏東地方法院刑事判決　　　　　　　95年度選訴字第37號
公　訴　人　臺灣屏東地方法院檢察署檢察官
被　　　告　戊○○
選任辯護人　楊水柱律師
　　　　　　柳聰賢律師
上列被告因賄選案件，經檢察官提起公訴（95年度選偵字第99、
100 號），及移送併辦（95年度選偵字第95、112 、106 、111
號），本院判決如下：
    主  文
戊○○共同連續對於有投票權之人交付賄賂，而約其投票權為一
定之行使，處有期徒刑參年，褫奪公權伍年。
    事　實
一、戊○○係屏東縣內埔鄉第18屆鄉民代表選舉第三選區（包含
    內埔鄉東勢村、東片村及上樹村）登記第一號候選人，為求
    順利當選，竟基於對有投票權人交付賄賂，並約定投票權為
    一定行使之概括犯意，於民國95年5 月下旬某日起至同年6
    月初某日止，連續為下列賄選行為：
  (一)於95年5 月下旬某日，前往屏東縣內埔鄉○○村○○路○段
    南2 巷119 號內埔鄉第43鄰具有投票權之鄰長甲○○之住處
    內，將新臺幣（下同）10,000元交付予甲○○，言明除1,00
    0 元為甲○○代為行賄之代價即俗稱「走路工」，及500 元
    為行賄甲○○之買票錢外，其餘則以每票500 元委請甲○○
    代為發送共計17票之賄款，以要求選民投票支持戊○○，惟
    甲○○以身為鄰長為由，央求戊○○當選後能允諾解決該鄰
    之水溝、路燈、道路修補等工程即可，遂將走路工1,000 元
    及自己之1 票500 元退還，然仍應允代為發送所收受之8,50
    0 元賄款。甲○○遂與戊○○共同基於對有投票權人交付賄
    賂之犯意聯絡，於收受上開賄款後隨即於當日下午，至屏東
    縣內埔鄉○○村○○路○ 段南2 巷115 號有投票權人丙○○
    、屏東縣內埔鄉○○村○○路○ 段南2 巷85號有投票權人乙○○、屏東縣內埔鄉○○村○○路○ 段南2 巷137 號有投票
    權人辛○○、屏東縣內埔鄉○○村○○路○ 段南2 巷179 號
    有投票權人庚○○等人之住處內，先詢問對方家中可投票之
    人數，再分別交付予丙○○3,000 元、乙○○2,500 元、辛○○1,500 元、庚○○1,500 元，並約定於95年6 月10日鄉
    民代表選舉當天，將選票投給戊○○，而約其投票權為一定
    之行使。又，戊○○於95年6 月初某日，至屏東縣內埔鄉○○村○○路80之1 號壬○○所經營之檳榔攤內購得檳榔後
　　，竟承前之概括犯意，交付2,000 元之賄款委請壬○○代為
　　發放，壬○○遂與戊○○共同基於對有投票權人交付賄賂之
    犯意聯絡，隨即於翌日交付予購買檳榔之熟客且有投票權之
    丁○○、己○○各1,000 元，並約定於95年6 月10日鄉民代
    表選舉當天，將選票投給戊○○，而約其投票權為一定之行
    使。嗣經屏東縣警察局內埔分局及法務部調查局屏東縣調查
    站接獲情資後，循線查獲，並扣得丙○○、己○○所繳回之
    賄款各500 元。
  (二)於95年5 月底至6 月初間某日晚間7 時許，承上開概括犯意
    ，至設籍在屏東縣內埔鄉○○村○○路北3 巷131 號之有投
    票權人鄧順招住處，以每票500 元之代價，交付2,500 元之
    選舉賄款給鄧順招，囑咐鄧順招及其不知情之先生、兒子及
    2 個女兒共5 票，於95年6 月10日鄉民代表選舉當天，將選
    票投給戊○○，而約其投票權為一定之行使。嗣於95年6 月
    9 日上午10時35分許，經臺灣屏東地方法院檢察署檢察官指
    揮法務部調查局屏東縣調查站及屏東縣警察局內埔分局偵辦
    而查獲，並扣得鄧順招所有之選舉賄款共2,500 元。
  (三)於95年6 月初晚間9 時30分許，在屏東縣內埔鄉○○村○○
    路北3 巷36號之門前，與邱國漢聊天，適見設籍該處之有投
    票權人羅曾從英走出，遂承上開概括犯意，與邱國漢共同基
    於對有投票權人交付賄賂之犯意聯絡，由邱國漢負責詢問羅
    曾從英是否接受買票及家中有幾票等情，待羅曾從英應允，
    並稱家中有2 票後，戊○○即以每票500 元之代價，拿出1,
    000 元之選舉賄款與邱國漢，由邱國漢將上開選舉賄款轉交
    羅曾從英，囑咐羅曾從英及其不知情之先生共2 票，於95年
    6 月10日鄉民代表選舉當天，將選票投給戊○○，而約其投
    票權為一定之行使。嗣於95年6 月8 日下午3 時許，經臺灣
    屏東地方法院檢察署檢察官指揮法務部調查局屏東縣調查站
    及屏東縣警察局內埔分局偵辦而查獲，並扣得羅曾從英所有
    之選舉賄款共1, 000元。
二、案經屏東縣警察局內埔分局報告臺灣屏東地方法院檢察署檢
    察官，及該署檢察官指揮法務部調查局屏東縣調查站查獲後
    自動簽分而偵查起訴。
    理  由
一、按被告以外之人於審判外之言詞或書面陳述，除法律有規定
    者外，不得作為證據；又被告以外之人於審判外之陳述，雖
    不符前4 條之規定，而經當事人於審判程序同意作為證據，
    法院審酌該言詞陳述或書面陳述作成時之情況，認為適當者
    ，亦得為證據。當事人、代理人或辯護人於法院調查證據時
    ，知有第159 條第1 項不得為證據之情形，而未於言詞辯論
    終結前聲明異議者，視為有前項之同意，刑事訴訟法第159
    條第1 項、第159 條之5 分別定有明文。本件同案被告甲○○、丙○○、乙○○、辛○○、庚○○、壬○○、己○○，
    及證人羅曾從英、邱國漢、鄧順招於警、偵訊中之供述為前
    開刑事訴訟法第159 條第1 項之傳聞證據，惟被告於本院言
    詞辯論終結前並未就其證據能力聲明異議，依前開刑事訴訟
    法第159 條之5 第2 項之規定，上開陳述亦有證據能力。
二、訊據被告戊○○對於上開投票行賄之犯罪事實坦承不諱，且
    同案被告甲○○、丙○○、乙○○、辛○○、庚○○、壬○○、己○○、丁○○，及證人羅曾從英、邱國漢、鄧順招於
    警、偵訊及本院審理時，對於上開犯罪事實均供證明確，經
    核其等供證情節一致，並有如事實欄所述查扣之賄款金額共
    計4,500 元可資佐證，足認被告戊○○之自白核與事實相符
    ，應堪信採，事證明確，被告戊○○之犯行，堪以認定。
三、按刑法第2 條第1 項規定：「行為後法律有變更者，適用行
    為時之法律。但行為後之法律有利於行為人者，適用最有利
    於行為人之法律」。本件被告行為後，刑法及刑法施行法業
    於94年2 月2 日經總統以華總一義字第09400014901 號令修
    正公布，並於95年7 月1 日施行，參酌最高法院95年5 月23
    日刑事庭第8 次會議決議意旨，刑法第2 條第1 項之規定，
    係規範行為後法律變更所生新舊法律比較適用之準據法，於
    新刑法施行後，應適用刑法第2 條第1 項之規定，為「從舊
    從輕」之比較。又比較新舊法時，應就罪刑有關之一切事項
    ，比較其全部之結果，而為一體之適用，不應一部分適用新
    法，一部分適用舊法。茲將本件新舊法之比較情形說明如下
    ：
  (一)刑法第33條業經修正，修正後刑法第33條第5 款規定「罰金
　　：新臺幣1000元以上，以百元計算之」，與修正前刑法第33
　　條第5 款規定「罰金：1 元以上」不同。經比較新舊法結果
  　，以舊法較有利於被告，故依刑法第2 條第1 項前段規定，
    本案關於法定刑罰金部分，自應適用行為時之法律即修正前
    刑法第33條第5 款規定決定其罰金部分之法定刑。
  (二)修正後刑法已刪除第56條連續犯之規定，此刪除雖非犯罪構
    成要件之變更，但顯已影響行為人刑罰之法律效果，自屬法
    律有變更，應依刑法第2 條第1 項之規定，適用最有利於行
    為人之法律（最高法院95年5 月23日第8 次刑事庭會議決議
    參照）。被告戊○○連續多次對於有投票權之人交付賄賂，
    而約其投票權為一定行使之行為，因行為後新法業已刪除連
    續犯之規定，即應數罪併罰，而依舊法連續犯之規定，僅論
    以一罪，並得加重其刑至二分之一。比較新、舊法結果，仍
    應適用較有利於被告戊○○之行為時法律即舊法論以連續犯
    。
  (三)綜上，經整體比較結果，本件應適用修正前刑法之相關規定
    ，較有利於被告。
四、核被告戊○○所為如事實欄(一)、(二)、(三)所述之賄選行為，均
    係犯公職人員選舉罷免法第90條之1 第1 項對於有投票權人
    交付賄賂而約其就投票權為一定之行使罪。而被告戊○○行
    為後，公職人員選舉罷免法雖於95年5 月30日修正同年7 月
    1 日施行，惟該法第90條之1 並未修正，自無新舊法比較之
    必要。被告戊○○與甲○○、壬○○、邱國漢就上開行為間
    ，有犯意聯絡及行為分擔，為共同正犯。被告戊○○先後向
    甲○○、丙○○、乙○○、辛○○、庚○○、壬○○、己○○、丁○○、羅曾從英、鄧順招行賄，時間緊接，顯係基於
    概括之犯意，應依修正前刑法第56條論以連續犯。被告選任
    辯護人雖以本案應為集合犯，並非連續犯等語資為抗辯，惟
    按侵害國家法益之犯罪，若基於概括犯意而連續犯同一罪名
    者，亦有連續犯之適用，此觀貪污治罪條例所定之罪雖屬侵
    害國家法益之罪，倘若基於概括犯意而連續犯同一之罪名者
    ，仍得成立連續犯自明。而投票行賄罪只要向有投票權之人
    ，行求期約或交付賄賂或其他不正利益，而約其不行使投票
    權或為一定之行使，犯罪即告成立；如基於概括之犯意，連
    續向多數有投票權之人為上述投票行賄之行為者，自仍得成
    立連續犯，有最高法院90年度台上字第7703號判決意旨可資
    參照。本件被告戊○○先後交付賄賂予如事實欄所述之有投
    票權人丙○○等人之犯行，雖係侵害同一國家法益，然觀之
    其先後犯罪時間長達半個月以上之久，且每次賄選行為之時
    間均有差距，均係可以分割，且各次犯罪地點並不相同，刑
    法評價上，各具獨立性，尚非一行為之接續進行，惟其上開
    如事實欄所述之犯行，時間緊接，所犯構成要件相同，顯係
    基於概括犯意反覆所為，為連續犯，被告選任辯護人認不能
    論以連續犯，顯有誤會，應不足採。爰審酌選舉乃民主政治
    最重要之表徵，須由選民評斷候選人之才德、品行、學識、
    操守、政見而選賢與能，其攸關國家政治之良窳甚鉅，而賄
    選為敗壞選風之主要根源，不惟抹滅實行民主政治之真意，
    亦影響選舉之公正性與社會之風氣，扭曲選舉制度尋求民意
    之真實性。本件被告戊○○前無任何犯罪前科，有臺灣高等
    法院被告前案紀錄表在卷可稽，其素行良好，惟其身為候選
    人，為求順利當選，竟未循正常方式，以交付賄賂賄選之方
    式，妨害投票之公正、公平，實有不該，惟犯後於本院審理
    時坦認犯行，暨考量其等行賄之數量尚非甚鉅等一切情狀，
    就其行賄之行為，量處如主文所示之刑。另被告既受有期徒
    刑以上刑之宣告，依公職人員選舉罷免法第98條第3 項之規
    定，並考量其等犯罪之情節，併就被告戊○○所犯投票行賄
    罪宣告褫奪公權5 年，以示懲儆。被告選任辯護人以被告戊○○犯罪後已向內埔鄉代表會遞出辭職書，辭去本次因賄選
    而當選之鄉民代表一職，並聲明永久退出政壇，以示懺悔誠
    意，且其已年紀老邁，復罹患糖尿病之疾病，須長期服藥治
    療，不適入監服刑，請求依刑法第59條減輕其刑，並諭知緩
    刑等語，均無理由，應予駁回。
五、末按公職人員選舉罷免法第90之1 條第3 項固規定預備或用
    以行求期約或交付之賄賂，不問屬於犯人與否，沒收之。但
    如其賄賂已交付與有投票權之人收受，因收受者係犯刑法第
    143 條第1 項之投票受賄罪，其所收受之賄賂應依同法條第
    2 項之規定沒收之，如全部或一部不能沒收時，追徵其價額
    。故犯投票行賄罪者，其已交付之賄賂，自應依刑法第143
    條第2 項規定，於其對向共犯所犯投票受賄罪為沒收或追徵
    其價額之從刑宣告，不得再依上開公職人員選舉罷免法規定
    沒收，有最高法院著有93年台上字第5728號判決可資參照。
    本件扣案之賄款既分別係被告戊○○輾轉交付或直接交付予
    丙○○、己○○、羅曾從英、鄧順招等人，則揆諸前開說明
    ，自應不於本案為沒收之宣告，附此敘明。
據上論斷，應依刑事訴訟法第299 條第1 項前段，公職人員選舉
罷免法第90條之1 第1 項、第98條第3 項，刑法第11條、第2 條
第1 項前段、第28條、第37條第2 項、修正前刑法第56條，判決
如主文。
本件經檢察官靳隆坤到庭執行職務
中　　華　　民　　國　　96　　年　　4 　　月　　17　　日
                  刑事第四庭    審判長法  官  莊鎮遠
                                      法　官  王以齊
                                      法　官  王炳人
以上正本證明與原本無異。
如不服本判決應於收受本判決送達後十日內向本院提出上訴書狀，
其未敘述上訴理由者，並得於提起上訴後十日內向本院補提理由
書狀（均須按他造當事人之人數附繕本）「切勿逕送上級法院」
中　　華　　民　　國　　96　　年　　4 　　月　　19　　日
                                      書記官  潘豐益
附錄本判決論罪科刑法條全文
公職人員選舉罷免法第90條之1第1項
對於有投票權之人，行求期約或交付賄賂或其他不正利益，而約
其不行使投票權或為一定之行使者，處3 年以上10年以下有期徒
刑，得併科新臺幣1 百萬元以上1 千萬元以下罰金。
